最　高　行　政　法　院　判　決
                                      100年度判字第530號
上  訴  人　莊月雲即環球育樂城電子遊戲場
訴訟代理人　張育祺　律師
被 上訴 人　臺北市商業處
代　表　人　劉佳鈞
上列當事人間工商登記事件，上訴人對於中華民國98年11月11日
臺北高等行政法院98年度訴字第316號判決，提起上訴，本院判
決如下：
　　主  文
上訴駁回。
上訴審訴訟費用由上訴人負擔。
　　理  由
一、上訴人於94年9月22日申請環球育樂城電子遊戲場（下稱環
    球遊戲場）營利事業設立登記，案經被上訴人以94年10月21
    日北市商一字第0940043959號函通知辦理補正，上訴人不服
    ，循序提起救濟，經臺北高等行政法院以95年度訴字第1334
    號裁定駁回確定。被上訴人旋以95年3月29日北市商一字第0
    9531058300號函檢還原申請書件，上訴人不服，提起訴願，
    經決定撤銷原處分，命被上訴人另為處分。被上訴人乃以96
    年5月30日北市商一字第09631970900號函核駁上訴人所請，
    上訴人不服，提起訴願，經訴願決定機關撤銷該核駁處分，
    命被上訴人另為處分。被上訴人又以96年11月27日北市商一
    字第0960045596號函核駁上訴人所請，上訴人不服，提起訴
    願，經訴願決定機關撤銷該處分，命被上訴人另為處分。嗣
    經被上訴人以97年5月28日北市商一字第0970016008號（下
    稱原處分）函核駁上訴人所請。上訴人不服，提起訴願，經
    決定以其提起訴願逾期而予不受理，遂提起本件行政訴訟。
二、上訴人起訴主張：（一）上訴人於94年9月22日申請營利事
    業設立登記時，已檢附營利事業登記卡（登記事項卡）兩份
    及電子遊戲場營業級別申請表，原處分卻以上訴人未檢附上
    開資料為由逕予駁回；另被上訴人94年10月21日北市商一字
    第0940043959號函、96年11月12日北市商一字第0960045596
    號函皆未要求上訴人補正上開文件，足證上訴人94年9月22
    日申請時即已檢附上開文件，原處分顯有所違誤。（二）按
    本院96年度判字第1267號判決意旨，臺北市土地使用分區附
    條件允許使用核准標準（下稱使用分區核准標準）非屬都市
    計畫有關事項，自不得由都市計畫法授權於該法施行細則或
    管制規則中訂定，則使用分區核准標準關於電子遊戲場業設
    立之核准條件，即已違反法律保留原則。又因臺北市政府未
    訂定電子遊戲場業之自治條例，上訴人於自治條例訂定前即
    申請設立電子遊戲場，被上訴人應依85年2月8日府都二字第
    85009612號函修訂之電動玩具店於商二、商三、商四之核准
    條件為審查，始符合平等原則。另被上訴人於前開判決作成
    後，即未再依據使用分區核准標準審查菲力有限公司、豆豆
    龍電子遊戲場、小大使科技遊藝場之申請案件，則上訴人與
    豆豆龍電子遊戲場、小大使科技遊藝場皆位於相同地址，被
    上訴人對本案卻以使用分區核准標準為審查，應屬故意違法
    ，有違平等原則及誠實信用原則。（三）原處分有關本件申
    請○○○區○○○路36號3樓之7至9、12、14至20、25至28
    、45、46、71、72、101、102、109至114、117、119、120
    、122、123等計32戶門牌，應依建築物使用類組及變更使用
    辦法（下稱建築物變更使用辦法）第2條及建築法第73條第2
    項規定辦理建築物變更使用執照部分，違反84年4月28日府
    工建字第84029084號函修正之臺北市政府營利事業登記建築
    物用途審查作業原則（下稱用途審查作業原則）第6點之規
    定。又依臺北高等行政法院91年度訴字第225號判決意旨，
    行政機關於受理人民申請許可案件，於程序終結前遇法規有
    變更時，依從新從優原則為適用，則本件申請即屬程序尚未
    終結前，據以准許之法規有變更者，自應適用有利於上訴人
    之臺北市政府營利事業登記建築物用途審查作業原則等語，
    求為判決撤銷訴願決定及原處分，被上訴人並應作成核准上
    訴人商業登記及電子遊戲場營業級別證之處分。
三、被上訴人則以：（一）上訴人申請環球育樂城電子遊戲場營
    利事業設立登記，案經各單位審查結果，建築管理處及被上
    訴人均就權管事項簽註在案，並依營利事業統一發證辦法第
    4條規定綜理以原處分否准上訴人所請，所為綜理之處分依
    法有據，自屬適法有效。（二）另按臺北市建築管理處97年
    8月15日北市都建使字第09769930200號函告，系爭建築物領
    有67使字第2080號使用執照，原核准用途為「商場」，嗣經
    多次變更，除西寧南路36號3樓之31、91至95得為「電子遊
    戲場業」（「電動玩具店」、「遊藝業」）之用，餘為「兒
    童樂園」、「兒童遊藝場」。又被上訴人爰引72年1月24日
    內政部台內營字第131893號函核定，同（73）年4月25日臺
    北市政府府法三字第09339號令發布「臺北市土地使用分區
    管制規則」、91年3月13日府法三字第09104007400號令訂定
    之使用分區核准標準、內政部93年9月14日台內營字第09300
    86366號令訂定之建築物變更使用辦法第2條等規定，均屬合
    法妥適並無違誤等語，資為抗辯。
四、原審斟酌全辯論意旨及調查證據之結果，以：（一）按行政
    院依商業登記法第21條第3項授權規定以98年3月12日院臺經
    字第0980006249D號令發布該條第1項及第2項規定之施行期
    限至98年4月12日止，並以98年4月11日院臺經字第09800845
    31號令發布廢止營利事業統一發證辦法，是以經營電子遊戲
    場業，自98年4月12日起，即無須再申請營利事業登記，應
    改依經濟部98年3月23日經商字第09802405530號令訂定，自
    同年4月13日施行之商業登記申請辦法相關規定，申請商業
    登記。至於級別證則仍應依電子遊戲場業管理條例等相關規
    定辦理申請。次按98年4月13日以後，依商業登記申請辦法
    相關規定申請商業登記，與之前依營利事業統一發證辦法所
    為之營利事業登記申請顯屬不同，無從認屬於同一申請程序
    ，故原申請營利事業登記經否准退件後，自應另行備具商業
    登記申請辦法第5條第1項規定之申請書及其他文件向主管機
    關重新提出申請。查本件上訴人前係依據已廢止之營利事業
    統一發證辦法，提出營利事業登記申請書及其他文件，申請
    被上訴人作成營利事業登記，經被上訴人否准所請退還文件
    後，自98年4月13日商業登記申請辦法施行起，迄未向被上
    訴人提出商業登記應具之申請書及備具其他文件，則上訴人
    請求判命被上訴人作成商業登記之處分，於法難謂相合。（
    二）依電子遊戲場業管理條例第8條第2款、建築物變更使用
    辦法第2條第3項及參照經濟部89年6月5日經商字第89015845
    號函釋等意旨，使用類組及使用項目之變更，均須申請更動
    註記。再遊藝場業與電子遊戲場雖均歸為B1類組，但電子遊
    戲場業與遊藝場分屬各自獨立之使用項目，其使用執照之用
    途不同，遊藝場亦非屬於電子遊戲場業規範之對象，彼此行
    業之要件互殊，故建物使用執照所載用途為遊藝場者，如擬
    作經營電子遊戲場業使用，仍須依建築物變更使用辦法第10
    條規定，報請該管主管建築機關登載於使用執照或發給核准
    更動使用文件。（三）經稽上訴人提出之該申設處所之全部
    建物使用執照，其用途確仍有登載為遊藝場者，並未全部變
    更為電子遊戲場至明。上訴人既併以上開各戶門牌建物為一
    營業場所，申請設立一電子遊戲場業，自須全部建物之使用
    執照之用途均為電子遊戲場業，方符使用項目等語，因將原
    決定及原處分均予維持，駁回上訴人之訴。
五、上訴意旨略謂：（一）依據「營利事業統一發證辦法」申請
    「營利事業登記證」，抑或依「商業登記申請辦法」申請「
    商業登記」，均係商業登記法第4條申請為商業登記，又原
    審認訴之變更合法，顯肯認係同一申請事項，惟原審判決認
    營利事業登記證申請與商業登記申請非屬同一事項，顯違反
    商業登記法，並有反覆認定之虞。又原審判決准予變更聲明
    ，但變更後聲明有請求核發電子遊戲場級別証，原審判決駁
    回但未說明理由，顯有適用法規不當、判決理由矛盾及不備
    理由之違法。（二）原處分主旨並未有駁回或核准之明顯字
    樣，程序難謂終結，惟原審判決認申請經否准退件後，應另
    行具備申請書及其他文件重新提出申請，加諸原審判決於主
    文中未依行政訴訟法第200條之規定予以判斷並說明理由，
    顯違反中央法規標準法第18條及不溯及既往原則，有不適用
    法規之違法。（三）依電子遊藝場業輔導管理規則（已廢止
    ）第3條、電子遊戲場業管理條例第3條規定可知，「電子遊
    戲場」及「電子遊藝場」均可定義為「指設置電子遊戲機供
    不特定人益智娛樂之營利事業」，惟原審判決認定遊藝場與
    電子遊戲場分屬各自獨立之使用項目，其使用執照之用途不
    同，顯違反用途審查作業原則第6點之規定。原審判決捨應
    適用之用途審查作業原則不用，而援引對上訴人不生拘束力
    之建築物變更使用辦法及經濟部89年6月5日經商字第890158
    45號函釋，顯違反法律保留原則及平等原則。（四）被上訴
    人以上訴人提出申請後始訂頒之「臺北市一定規模以下建築
    物免辦理變更使用執照管理辦法」，作為退回上訴人設立登
    記申請之依據，顯違反法律不溯及既往原則及從新從優原則
    。「臺北市一定規模以下建築物免辦理變更登記使用執照管
    理辦法」訂頒之前，有關是否免辦理變更及是否屬於同一使
    用類組等事項，均適用用途審查作業原則，惟原審判決一再
    以新法作為上訴人商業登記申請之審查基準，顯違背平等原
    則，而有適用法規不當之違法等語。
六、本院按：（一）商業登記申請辦法第5條第1項規定：「商業
    申請設立登記，應檢具下列文件：一、申請書。二、負責人
    之身分證明文件；屬於合夥組織者，並應檢具合夥人之身分
    證明文件及合夥契約書。三、資本額證明文件。四、所在地
    之建物所有權狀影本，所有權人非商業負責人或合夥人者，
    應附具所有權人同意書正本。建物所有權狀影本得以最近一
    期房屋稅單影本代之；所有權人同意書得以商業與所有權人
    簽訂之租賃契約，或載明得辦理商業登記或供營業使用之商
    業負責人與所有權人簽訂租賃契約影本代之。」次按電子遊
    戲場業管理條例第8條規定：「電子遊戲場申請設立時，其
    營業場所應符合下列規定：一營業場所位於實施都市計畫地
    區者，應符合都市計畫法及都市土地使用分區管制之規定；
    於非都市計畫地區者，應符合區域計畫法及非都市土地使用
    管制之規定。二營業場所建築物之構造、設備，應符合建築
    法令之規定。三營業場所之消防安全設備，應符合消防法令
    之規定。」同條例第11條規定：「（第1項）電子遊戲場業
    …應填具申請書，並檢附其營業場所合於第八條第一款及第
    二款規定之證明文件，向直轄市、縣（市）主管機關申請核
    發電子遊戲場業營業級別證及辦理下列事項之登記，始得營
    業：一電子遊戲場業之名稱。二營業級別。三機具類別。四
    電子遊戲場業為公司組織者，其代表人；為商業組織者，其
    負責人。五營業場所管理人。六營業場所之地址及面積。」
    「（第2項）同一門牌，以設立一電子遊戲場業為限。」「
    （第3項）第一項各款登記事項如有變更時，應於事前辦理
    變更登記。」「（第4項）依法撤銷或廢止電子遊戲場業公
    司或商業登記事項時，主管機關應一併撤銷或廢止其電子遊
    戲場業營業級別證。」（二）原判決已敘明：自98年4月13
    日以後，依商業登記申請辦法相關規定申請商業登記，與之
    前依營利事業統一發證辦法所為之營利事業登記申請，其申
    請事項不同，所依據法規相異，申請書之內容及應備文件互
    殊，無從認屬於同一申請程序，故原申請營利事業登記經否
    准退件後，自應另行備具前引商業登記申請辦法第5條第1項
    規定之申請書及其他文件向主管機關重新提出申請，查本件
    上訴人之前係依據已廢止之營利事業統一發證辦法，提出營
    利事業登記申請書及其他文件，申請被上訴人作成營利事業
    登記，有該申請書在卷可稽，經被上訴人否准所請退還文件
    後，自98年4月13日商業登記申請辦法施行起，迄未向被上
    訴人提出商業登記應具之申請書及備具其他文件，則上訴人
    請求判命被上訴人作成核准商業登記之處分，於法自難謂合
    。又遊藝場業與電子遊戲場業雖均歸為B1類組，但電子遊戲
    場業與遊藝場業分屬各自獨立之使用項目，其使用執照之用
    途不同，遊藝場亦非屬於電子遊戲場業規範之對象，彼此行
    業之分類、分級、登記、評鑑及管理等要件互殊，故建物使
    用執照所載用途為遊藝場者，如擬作經營電子遊戲場業使用
    ，仍須依建築物使用類組及變更使用辦法第10條規定，報請
    該管主管建築機關登載於使用執照或發給核准更動使用文件
    ，本件上訴人提出之該申設處所之全部建物使用執照，其用
    途確仍有登載為遊藝場者，自不合電子遊戲場業設立登記之
    規定等語，業已說明其適用法律之依據及得心証之理由，尚
    無上訴意旨所指違背法令之情事。（三）原判決認上訴人訴
    之變更合法，係依據行政訴訟法第111條第3項第2款：「訴
    訟標的之請求雖有變更，但其請求之基礎不變者」之規定，
    足見本件上訴人之聲明及訴訟標的確有變更，是原判決認營
    利事業登記證申請與商業登記申請非屬同一事項，並無判決
    理由矛盾之違法。又依電子遊戲場業管理條例第11條第1項
    規定，電子遊戲場業必須先辦妥公司或商業登記後，始得申
    請核發電子遊戲場業級別証，本件上訴人商業登記之申請既
    已於法不合而應予否准，則原判決一併駁回上訴人被上訴人
    應核發電子遊戲場業級別証之請求，衡情已無說明理由之必
    要，原判決尚無不備理由之違法。又本件自94年9月22日上
    訴人申請登記其處理程序開始，迄至95年3月29日被上訴人
    檢還原申請書件予以否准，其處理程序即已終結，其間並無
    據以准許之法規有變更之情形，自無中央法規標準法第18條
    從新從優原則之適用。至於上訴意旨所援引之「臺北市政府
    營利事業登記建築物用途審查作業原則」（95年3月15日修
    正為「臺北市申請營利事業登記未領有使用執照之建築物用
    途審查要點」）第6點之規定，因營利事業統一發證辦法業
    於98年4月12日廢止，本件自無上開審查作業原則之適用，
    且上訴人所引之第6點規定，與本件情形亦不相同，自無適
    用之餘地。又原判決係依據商業登記申請辦法第5條第1項、
    電子遊戲場業管理條例第8條、第11條等規定，駁回上訴人
    之訴，並非依據上訴意旨所指「臺北市一定規模以下建築物
    免辦理變更使用執照管理辦法」之規定，原判決並無違反法
    律不溯既往原則、判決適用法規不當之違法。（四）綜上所
    述，原判決對於上訴人之主張何以不足採，分別予以指駁甚
    明，上訴意旨所陳各節均無足採，其仍執前詞，指摘原判決
    違背法令，求予廢棄，為無理由，應予駁回。
七、據上論結，本件上訴為無理由。依行政訴訟法第255條第1項
    、第98條第1項前段，判決如主文。
中　　華　　民　　國　　100　 年　　4　　 月　　21　　日
                    最高行政法院第一庭
                        審判長法官　鍾　耀　光
                              法官　侯  東  昇
                              法官　黃　淑　玲
                              法官　鄭　小　康
                              法官　林　樹　埔

以  上  正  本  證  明  與  原  本  無  異
中　　華　　民　　國　　100　 年　　4　　 月　　21　　日
　　　　　　　　　　　　　　　書記官　張　雅　琴